臺灣高等法院刑事裁定
111年度毒抗字第605號
抗  告  人
即  被  告  黃立偉




上列抗告人即被告因違反毒品危害防制條例案件，不服臺灣基隆
地方法院111年度毒聲字第185號，中華民國111年5月6日裁定（
聲請案號：臺灣基隆地方檢察署111年度聲戒字第17號、111年度
毒偵緝字第208號），提起抗告，本院裁定如下：
    主  文
抗告駁回。                                              
    理  由
一、原裁定意旨略以：抗告人即被告黃立偉（下稱被告）因施用
    第二級毒品案件，經原審法院以110年度毒聲字第330號裁定
    送勒戒處所觀察、勒戒確定，於民國111年3月28日入勒戒處
    所執行觀察、勒戒，嗣經法務部○○○○○○○○附設勒戒處所綜合
    考量其前科紀錄與行為表現、臨床評估及社會穩定度等節，
    判斷其有繼續施用毒品傾向等情，有前揭裁定及法務部○○○○
    ○○○○111年4月27日宜所衛字第11130001260號函暨所附有無
    繼續施用毒品傾向證明書、有無繼續施用毒品傾向評估標準
    紀錄表各1份在卷可稽，堪認被告經觀察、勒戒後，確有繼
    續施用毒品之傾向無訛，檢察官依毒品危害防制條例第20條
    第2項規定，聲請對被告令入戒治處所施以強制戒治，洵屬
    有據，爰裁定令被告入戒治處所強制戒治，期間為6個月以
    上，至無繼續強制戒治之必要為止，但最長不得逾1年等語
    。
二、抗告意旨略以：總統前於執政決策協調會議，宣示對於施用
    毒品成癮者應視為「病人」，不能單以定罪和處罰之方式對
    待，是以此次毒品危害防制條例於109年1月15日修正公布、
    同年7月15日施行後，對施用毒品之「病患性犯人」，將再
    犯時間由5年後修改為3年後，放寬觀察、勒戒或強制戒治制
    度之適用時機，以協助施用毒品者戒除毒癮之刑事政策意旨
    （最高法院109年度台上字第3098號、第3260號判決意旨參
    照），不因期間是否另犯該罪經起訴、判刑或執行而受影響
    ，本件認被告有繼續施用毒品之傾向，評估以前科紀錄與行
    為表現、臨床評估、社會穩定度、靜態因子及動態因子5大
    項加總為超過60分即認定有必須強制戒治而捨棄其中4項加
    總未達60分，與此次立法意旨相違，亦足顯其已違判定之原
    則，亦可有疑擅斷濫權等不當情事，故就引前科紀錄為基礎
    ，已與立法放寬之明文背道而馳及前開刑事判決意旨相違。
    被告於觀察勒戒期間表現良好，並無違規事項，且與家人互
    動良好，通信會客紀錄均可查證。被告認為其評估過程只是
    詢問些基本資料，曾經施用何種藥物等云云，其評估時間不
    過5分鐘左右，且防疫期間並無老師來上課，心理評估時間
    及過程太過於草率，單憑前科紀錄評估。另自由裁量事項並
    非概無法律上之拘束，最高法院97年度台抗字第513號裁定
    可供參考。被告懇請鈞院就本案被告之人格特性及犯罪目的
    、動機、犯後態度、所生之危害時所處環境背景等綜合判斷
    ，准予撤銷原裁定等語。
三、按犯施用第一、二級毒品之罪者，檢察官應聲請法院裁定，
    令被告入勒戒處所觀察、勒戒，其期間不得逾2月。觀察、
    勒戒後，檢察官依據勒戒處所之陳報，認受觀察、勒戒人有
    繼續施用毒品傾向者，檢察官應聲請法院裁定令入戒治處所
    強制戒治，其期間為6個月以上，至無繼續強制戒治之必要
    為止，但最長不得逾1年，毒品危害防制條例第20條第1項、
    第2項後段分別定有明文。至於有無繼續施用毒品傾向之評
    估標準，乃以受勒戒處分人勒戒後之結果，併參酌勒戒前之
    各種情況，作為評估之依據。依法務部訂頒之「有無繼續施
    用毒品傾向評估標準評分說明手冊」，其判斷準則係以「前
    科紀錄與行為表現」、「臨床評估」及「社會穩定度」3大
    項合併計算總分，每1大項皆有靜態因子與動態因子評分，
    靜態因子分數總分在60分（含）以上者，評估為「有繼續施
    用毒品傾向」；在60分以下者，若與動態因子相加總分在60
    分（含）以上，亦為「有繼續施用毒品傾向」；相加總分不
    足60分者，評估為「無繼續施用毒品傾向」。而「前科紀錄
    與行為表現」係評估毒品犯罪相關司法紀錄、首次毒品犯罪
    年齡、其他犯罪相關紀錄、入所時尿液毒品檢驗、所內行為
    表現等因素；「臨床評估」係評估物質使用行為、合法物質
    濫用、使用方式、使用年數、精神疾病共病（含反社會人格
    ）、臨床綜合評估（含病識感、動機、態度、就醫意願）等
    因素；「社會穩定度」則係評估工作、家庭等因素。是被告
    有無繼續施用毒品傾向，係依具體個案之臨床實務及相關事
    證綜合判定，有其專業性，且衡酌強制戒治之目的，係為協
    助施用毒品者戒斷毒品之心癮及身癮所為之保安處分，而上
    開評估標準係適用於每一位受觀察、勒戒處分之人，具一致
    性、普遍性、客觀性，倘其評估由形式上觀察，無擅斷或濫
    權等明顯不當之情事，法院自應尊重。
四、被告雖執前詞提起抗告，惟查：
(一)被告因施用毒品，距最近1次觀察勒戒或強制戒治執行完畢
    釋放後已逾3年，經原審以110年度毒聲字第330號裁定送觀
    察勒戒後，由勒戒處所醫師進行評估，認有繼續施用毒品之
    傾向等情，有上開裁定及法務部○○○○○○○○111年4月27日宜所
    衛字第11130001260號函附有無繼續施用毒品傾向證明書及
    評估標準紀錄表在卷可憑。而依上述評估標準紀錄表所載，
    關於被告之「前科紀錄與行為表現」合計評分29分（毒品犯
    罪相關司法紀錄為「有，3筆」，上限10分，計10分；首次
    毒品犯罪年齡為「21-30歲」，計5分；其他犯罪相關紀錄為
    「有，2筆」，計4分；入所時尿液毒品檢驗為「多種毒品反
    應」，計10分，以上靜態因子合計29分；「臨床評估」合計
    評分36分（多重毒品濫用為「有，種類：海洛因、安非他命
    」，計10分；合法物質濫用為「有，種類：菸」，計2分；
    使用方式為「有注射使用」，計10分；使用年數為「超過1
    年」，計10分，以上靜態因子合計32分。另臨床綜合評估〈
    含病識感、動機、態度、就醫意願〉之動態因子為「中度」
    ，計4分）；「社會穩定度」合計評分0分。彙算總分為65分
    （靜態因子合計61分，動態因子合計4分），因而評定被告
    有繼續施用毒品之傾向等情，業經本院核閱案卷查明無誤。
    經核上開評估紀錄，除詳列各項靜態因子、動態因子之細目
    外，並定有各項配分、上限等具體標準，由醫師本於專門學
    識經驗，依據臨床實務及相關具體情節，評估被告之人格特
    質、臨床徵候、環境因素等，而為綜合判斷，具有實證依據
    及客觀評比標準，且各項分數之彙算亦無錯漏，總分已達法
    務部訂頒應評估為「有繼續施用毒品傾向」之標準，從形式
    上觀察，並無欠缺正當性、擅斷或濫權等明顯不當之情事，
    自得憑以判斷被告有無繼續施用毒品之傾向。是原審法院採
    為認定被告於觀察、勒戒後，有繼續施用毒品傾向之依據，
    裁定令入戒治處所強制戒治，難認有何違法不當。被告空言
    指摘評估人員之評估時間過短、草率、單憑被告前案紀錄評
    估云云，難認可採。
(二)毒品危害防制條例第20條規定，就初犯或觀察、勒戒或強制
    戒治執行完畢釋放後3年後再犯施用第一級、第二級毒品罪
    者，所採機構內處遇之治療方式，為觀察、勒戒及強制戒治
    ，此種治療方式雖限制受處分人之人身自由，實係提供施用
    毒品者生理及心理治療之保安處遇，協助施用毒品者戒除其
    身癮及心癮，以達教化與治療之目的，並非懲罰行為人之刑
    罰，其目的及功能，與刑罰並不相同，即肯認施用毒品者具
    「病患性犯人」之特質，與一般犯罪人有異，已落實對施用
    毒品者所採之寬厚刑事政策。被告前有因施用毒品經觀察勒
    戒及入監執行之紀錄，有本院被告前案紀錄表在卷可稽，其
    猶未戒除毒品再犯本案施用毒品之罪，益徵被告需藉由強制
    戒治之保安處分協助戒斷其對毒品之身癮與心癮，以達教化
    治療之效果，並使被告澈底戒除毒癮，避免再度接觸毒品，
    是被告認原裁定有違毒品危害防制條例修法後對毒品成癮者
    所採寬厚之刑事政策云云，亦非可採。
(三)另抗告意旨援引最高法院97年度台抗字第513號裁定，據以
    指稱自由裁量事項並非概無法律上之拘束云云，然該裁定之
    案由為定應執行之刑，亦與強制戒治之判斷無關，遑論個案
    情節不一，本無從攀比，附此敘明。
五、綜上所述，原裁定依憑該勒戒處所依個案之臨床實務及具體
    事證之綜合評分及判定被告為「有繼續施用毒品傾向」結果
    ，據以認定檢察官之聲請為正當，裁定被告令入戒治處所施
    以強制戒治，其期間為6個月以上，至無繼續強制戒治之必
    要為止，但最長不得逾1年，經核其認事用法，並無違誤。
    抗告意旨徒以前詞指摘原裁定不當，請求撤銷原裁定，為無
    理由，應予駁回。
據上論斷，應依刑事訴訟法第412條，裁定如主文。
中　　華　　民　　國　　111 　年　　7 　　月　　6 　　日
                  刑事第十七庭  審判長法　官  鄭水銓
                                      法　官  沈君玲
                                      法　官  姜麗君
以上正本證明與原本無異。
不得再抗告。
                                      書記官  許俊鴻
中　　華　　民　　國　　111 　年　　7 　　月　　7 　　日